【裁判字號】    89,訴,948
【裁判日期】    891218
【裁判案由】    塗銷抵押權設定登記
【裁判全文】
臺灣高雄地方法院民事判決  八十九年度訴字第九四八號
    原      告  甲○○
    訴訟代理人  許銘春  律師
                張文雪  律師
    被      告  蔡書銘  住高雄.
                更名為蔡森騰.
右當事人間塗銷抵押權設定登記事件，本院判決如左：
    主    文
原告之訴駁回。
訴訟費用由原告負擔。
    事    實
甲、原告方面：
一、聲明：求為判決：
  (一)先位聲明
  被告應將高雄縣鳳山地政事務所於民國八十七年九月八日，以抵一字第０五六五
    三０號收件，同年月九日就坐落高雄縣鳳山市○○段一二五五號土地及其上建號
    一二一五一號，即門牌高雄縣鳳山市○○路三三一巷九號八樓之建物所為之抵押
    權登記塗銷。
  訴訟費用由被告負擔。
  (二)備位聲明
  被告應將高雄縣鳳山地政事務所於八十七年九月八日以抵一字第０五六五三０號
    收件，同年月九日就坐落高雄縣鳳山市○○段一二五五號土地及其上建號一二一
    五一號，即門牌高雄縣鳳山市○○路三三一巷九號八樓之建物所為之抵押權登記
    ，更改登記其權利價值為新台幣（下同）一百萬元。
  訴訟費用由被告負擔。
二、陳述：
  (一)先位聲明部分：
  訴外人方美珠積欠原告六百八十二萬九百八十四元，原告乃聲請本院對其發支付
    命令，上開支付命令乃於八十七年九月一日送達訴外人方美珠，並於八十七年九
    月二十一日確定。詎訴外人方美珠明知其與被告間並無債權債務關係，竟與被告
    通謀而為虛偽意思表示，於八十七年九月八日向高雄縣鳳山地政事務所（下稱鳳
    山地政事務所）申請將其所有坐落高雄縣鳳山市○○段一二五五地號土地及其上
    建號一二一五一號，即門牌高雄縣鳳山市○○路三三一巷九號八樓之建物（下稱
    系爭房地），設定二百萬元之抵押權予被告，鳳山地政事務所並於同年月九日完
    成抵押權登記。
  按債務人欲免其財產被強制執行，與第三人通謀而為虛偽意思表示，將其所有不
    動產為第三人設定抵押權者，債權人可依侵權行為之法則，請求第三人塗銷登記
    ，最高法院七十三年台抗字第四七二號判例可資參照。本件訴外人方美珠為免原
    告強制執行系爭房地受償，與被告通謀而為虛偽意思表示，將其所有系爭房地設
    定抵押權予被告，揆諸上揭判例意旨，原告自得主張侵權行為損害賠償請求權，
    請求被告塗銷該抵押權登記。
  對被告抗辯之陳述：
    按刑事判決所為事實之認定，於獨立民事訴訟之裁判時本不受其拘束，是本件附
    帶民事訴訟經移送於民事庭後，即為獨立民事訴訟，其裁判不受刑事判決認定事
    實之拘束。查於刑事程序中(1)就系爭一百萬元之收受人，訴外人方美珠稱是親自
    收受，被告蔡書銘則稱是方美珠之哥哥收受，二人所供互不一致，顯見渠等所稱
    有借貸一百萬元云云，要無可採。(2)又就系爭一百萬元之借款時間，被告蔡書銘
    、證人簡逸民一稱是八十七年九月十四日借的，一稱是八十七年四、五月借的；
    就本欲借貸之金額，一稱是二百萬元，一稱是二百七十萬元；就本票簽發之日期
    ，一稱在借款後，一稱在借款前，所稱互不一致。足證被告蔡書銘所稱向簡逸民
    借款一百萬元轉借予方文生或方美珠，並非事實。因此台灣高等法院高雄分院八
    十九年度上易字第六一九號刑事判決認訴外人方美珠之兄即訴外人方文生，以訴
    外人方美珠之系爭房地為抵押擔保，向被告蔡書銘借得一百萬元，認事容有違誤
    。
  (二)備位聲明部分：
    退萬步言，若法院審認事實同於上揭台灣高等法院高雄分院刑事庭判決所為之認
    定，被告蔡書銘之債權額亦僅新台幣壹佰萬元，則依民法第一百八十四條第一項
    後段之規定，原告亦得請求判決如備位聲明。
三、證據：提出本院八十七年度促字第二九八六七號支付命令及其確定証明書、土地
    登記謄本、本院刑事庭八十八年七月十六日、八十八年八月十三日及八十八年九
    月三日訊問筆錄各一份、建物登記謄本二份。
乙、被告方面：
    被告雖未於言詞辯論期日到場，惟其於本院準備程序中聲明、陳述略以：
一、聲明：求為判決原告之訴駁回。
二、陳述：
    原告主張其涉有偽造文書之事實，業經台灣高等法院高雄分院八十九年度上易字
    第六一九號刑事判決無罪確定。
丙、本院依職權調取台灣高等法院高雄分院八十九年度上易字第六一九號刑事歷審卷
    ，並調取被告蔡書銘戶役政資料。
    理    由
甲、程序部分：
一、按訴狀送達後，原告不得將訴變更或追加他訴，但不甚礙於被告之防禦及訴訟之
    終結者，不在此限，民事訴訟法第二百五十五條第一項第七款定有明文。查原告
    起訴主張被告與訴外人方美珠間，就系爭房地所為二百萬元之抵押權設定契約係
    屬通謀虛偽之意思表示，乃依民法第一百八十四條第一項後段請求塗銷登記；嗣
    於本院八十九年七月十九日準備程序中，原告追加備位聲明，主張若被告與訴外
    人方美珠間確有一百萬元之抵押債權存在，其就被告超過一百萬元之抵押債權登
    記，亦可請求塗銷。因本件先位聲明准否，須先審究原告備位聲明所主張之事實
    是否存在，是原告追加備位聲明並不礙於被告之防禦及訴訟之終結，雖被告未為
    同意之意思表示，惟核之首揭法條，原告訴之追加自屬合法，合先敘明。
二、本件被告經合法通知，未於言詞辯論期日到場，核無民事訴訟法第三百八十六條
    各款所列情形，爰依原告聲請，由其一造辯論而為判決。
乙、得心證之理由：
壹、先位聲明部分：
一、原告主張：訴外人方美珠積欠原告六百八十二萬九百八十四元，原告乃聲請本院
    對其發支付命令，上開支付命令乃於八十七年九月一日送達訴外人方美珠，並於
    八十七年九月二十一日確定。詎訴外人方美珠為免系爭房地遭強制執行，明知其
    與被告蔡書銘（八十九年六月十四日更名為蔡森騰，有法務部戶役政資料可考）
    間並無債權債務關係，竟與被告通謀而為虛偽意思表示，於八十七年九月八日向
    鳳山地政事務所申請將其所有系爭房地，設定二百萬元之抵押權予被告，鳳山地
    政事務所並於同年月九日完成抵押權登記。為此爰依侵權行為之法律關係，請求
    被告塗銷該抵押權登記等語。
二、被告則以：原告主張其涉有偽造文書之事實，業經台灣高等法院高雄分院八十九
    年度上易字第六一九號刑事判決無罪確定等語置辯。
三、查訴外人方美珠以被告為抵押債權人，而於八十七年九月八日，就其所有系爭房
    地，委由代書向鳳山地政事務所申辦債權額為二百萬元之抵押權設定登記，並於
    八十七年九月九日完成登記，有土地、建物登記簿謄本在卷可稽，自屬真實。原
    告主張：被告與訴外人間抵押權設定之約定，係通謀虛偽意思表示等語，惟為被
    告所否認，而以前揭情詞置辯。
四、按表意人與相對人通謀而為虛偽意思表示者，其意思表示無效，民法第八十七條
    第一項定有明文。又所謂通謀為虛偽意思表示，乃指表意人與相對人互相故意為
    非真意之表示而言，故相對人不僅須知表意人非真意，並須就表意人非真意之表
    示相與為非真意之合意，始為相當，若僅一方無欲為其意思表示所拘束之意，而
    表示與真意不符之意思者，尚不能指為通謀而為虛偽意思表示；而第三人主張表
    意人與相對人通謀而為虛偽意思表示者，該第三人應負舉證之責，最高法院六十
    二年臺上字第三一六號、四十八年度臺上字第二九號判例意旨參照。經查：
  (一)證人即受託辦理上開抵押權設定登記之代書陳星政於本院八十八年度易字第二七
    六二號偽造文書案件（下稱刑事一審程序）中到庭證稱：當時係訴外人方美珠之
    兄長（即訴外人方文生）與債權人（即被告）委託辦理抵押登記，訴外人方文生
    並表示訴外人方美珠向被告借二百萬，故要辦理設定抵押，伊有特別交待辦完後
    要去將錢拿回來等語明確（詳該案卷八十八年九月三日訊問筆錄）。職此，在委
    託代書即證人陳星政辦理抵押權設定登記時，訴外人方文生與被告間，僅就訴外
    人方美珠借款二百萬元等情達成協議，雙方尚無交付二百萬元借款之事實，故證
    人陳星政始交待訴外人方文生於登記後，要取回借款等語。
  (二)又證人簡逸民於刑事一審程序中到庭證稱：只借被告一百萬元，證人簡逸舜辦的
    較多，銀行有記錄，是八十七年九月十四日這一筆等語，利息由被告繳納（詳該
    案卷八十八年九月三日訊問筆錄）；另證人簡逸舜亦於上開案件中證述：伊以房
    子向三信一心分行辦理借貸，利息大部分由被告繳納，房貸核准後，由被告直接
    向銀行提領，共借二次，第二次借一百萬元，被告表示要將借款拿去借別人等語
    （詳該案卷八十八年十一月五日訊問筆錄）。復參以高雄市第三信用合作社一心
    分行（下稱三信一心分行）八十七年十二月二十八日所具之借款餘額證明書載明
    ：借戶簡逸民八十七年九月十四日借款金額一百萬元等語（詳臺灣高雄地方法院
    檢察署八十七年度偵字第二四四三八號偵查卷第四十頁，下稱刑事偵查程序）、
    該分行亦於八十八年九月八日以高三信秘文字第九七六號函示：借戶簡逸民借款
    繳息正常，大部分由被告蔡書銘以現金臨櫃繳納等情（詳刑事一審卷第五十二頁
    ）。足見證人陳星政辦妥抵押登記後，被告確於八十七年九月十四日向證人簡逸
    民、簡逸舜借款一百萬元，而該一百萬元之利息，大都由被告親臨高雄市第三信
    用合作社一心分社繳納。
  (三)另證人即訴外人方美珠之兄方文生於刑事一審程序中到庭證稱：伊於八十七年九
    月向被告借款一百萬元，以訴外人方美珠之不動產抵押擔保，借款中之六、七十
    萬元用以投資蝦場，其餘交由訴外人方美珠等語（詳刑事一審卷八十八年十月十
    九日訊問筆錄）。而證人即蝦場出租人劉舜生於刑事一審程序中亦到庭證稱：證
    人方文生於八十七年九月份向伊租養蝦苗，一年租金二十五萬元，押金五萬元，
    員工工資及一些花費六、七十萬元，證人方文生以現金支付租金等語（詳刑事一
    審卷八十八年九月三日訊問筆錄）。復佐以刑事一審卷附之八十七年九月十五日
    蝦苗繁殖場之租賃契約書（見刑事一審卷第一０六頁）等情，應認證人方文生確
    以訴外人方美珠之系爭房地，向被告抵押借款一百萬元，其中六、七十萬元由證
    人方文生用以投資蝦苗養殖，其餘歸訴外人方美珠。
  (四)就上證人證詞，及參諸證人陳星政於八十七年九月八日向鳳山地政事務所申辦抵
    押權登記，鳳山地政事務所並於同月九日登記完竣，嗣被告向證人簡逸民、簡逸
    舜借款，經第三一心分行於八十七年九月十四日同意貸款一百萬元，而證人方文
    生於八十七年九月十五日與證人劉舜生訂立蝦苗場租賃契約之時間順序等情。可
    知證人方文生因經營蝦苗養殖場需資金周轉，乃經訴外人方美珠之同意，由訴外
    人方美珠擔任債務人（義務人），以系爭房地向被告抵押借款二百萬元，並事先
    辦理抵押權登記，嗣被告僅借得款項一百萬元，故先將該一百萬元交付證人方文
    生，證人方文生於支付蝦苗場所需費用後，將餘額交付訴外人方美珠。
  (五)至原告雖主張：系爭一百萬元之收受人，訴外人方美珠與被告所述不一致；就系
    爭一百萬元之借款時間、借貸之金額及本票簽發之日期，被告、證人簡逸民所陳
    亦不同，因認被告借款交付之事實為虛偽等語。惟被告於刑事偵查程序中自陳
    ：訴外人方美珠開車至三信一心分行門口，伊將前交予訴外人方美珠、證人方文
    生收受等語（詳該案卷八十七年十二月二十九日訊問筆錄）等語，顯見被告交付
    現款時，證人方文生、訴外人方美珠均在現場，被告乃將一百萬元交付該二人共
    同收受。核與訴外人方美珠於刑事一審程序所述：被告提領現金後，於三信一心
    分行交付予伊等語（詳刑事一審卷八十八年七月十六日訊問筆錄）、被告於刑事
    一審程序中陳述：交付予證人方文生等語（詳刑事一審卷八十八年八月十三日訊
    問筆錄）相符。是原告之主張，即不可採。又證人簡逸民、簡逸舜於刑事一審
    程序中均證稱：系爭一百萬元，係被告向渠所借，是以房子向三信一心分行貸款
    而來等語，證人簡逸民並表示該筆借款銀行留有記錄，應為八十七年九月十四日
    那一筆等語（以上詳刑事一審卷八十八年九月三日、八十八年十一月五日訊問筆
    錄）。與被告因系爭抵押借款而向證人簡逸民、簡逸舜借款之金額、日期並無不
    符（詳刑事一審卷八十八年八月十三日被告之訊問筆錄）。且參以前述三信一心
    分行所具之借款餘額證明書，亦載明借戶簡逸民八十七年九月十四日借款金額一
    百萬元等情（詳刑事偵查卷第四十頁），應認原告此部分之主張，亦不可採。
    另證人簡逸民雖於刑事一審程序中證稱：被告於八十八年五月二日簽發二百七十
    萬元之本票，因被告原先要借款二百七十萬元，後來只借一百萬元等語（詳刑事
    一審卷八十八年九月三日訊問筆錄）。惟證人簡逸舜則證稱：伊約借被告三、四
    百萬元，被告並簽發本票二次，一為一年多前，最近一次係幾個月前（詳八十八
    年十一月五日訊問筆錄）等語。因證人簡逸舜訊問之時間係於八十八年十一月五
    日，即被告簽發本票之時間應為該日前一年、前幾個月，是被告八十八年五月二
    日簽發二百七十萬元之本票，應為最近一次所簽；且參以八十八年五月二日簽發
    本票時，離系爭一百萬借款時已逾多時，一般而言，借款與簽發本票均同時為之
    ，被告若借款一百萬元，豈有當場簽發二百七十萬元之本票等情，應認該八十八
    年五月二日之本票與系爭一百萬元借款無關，證人簡逸民此部分之證詞，應與事
    實不符。準此，原告主張：被告、證人簡逸民就借款之日期在本票簽發前後，所
    為之陳述不一致等語，即不可採。
  (六)綜上，被告與訴外人方美珠間確有抵押借款之約定，被告亦曾交付抵押借款一百
    萬元，尚難認被告與訴外人方美珠間之抵押債權債務關係，係雙方通謀而為虛偽
    之意思表示；而被告、訴外人方美珠上開行為，與刑法第二百十四條使公務員登
    載不實罪之構成要件不符，經判決無罪確定等情，業經本院依職權調取台灣高等
    法院高雄分院八十九年度上易字第六一九號刑事歷審卷核閱屬實，益徵渠並無通
    謀虛偽之意思表示。從而，原告主張被告與訴外人方美珠通謀而為虛偽之意思表
    示，並依民法第一百八十四條第一項後段侵權行為之法律關係，訴請被告將系爭
    房地所為之抵押權登記塗銷，即無理由，應予駁回。
貳、備位聲明部分：
一、原告主張：若法院審認事實同於上揭台灣高等法院高雄分院刑事庭判決所為之認
    定，被告蔡書銘之債權額亦僅一百萬元，則依民法第一百八十四條第一項後段之
    規定，原告亦得請求判決將系爭房地抵押權之債權金額，更正為一百萬元等語。
二、按故意以背於善良風俗之方法，加損害於他人者，負損害賠償責任，民法第一百
    八十四第一項後段定有明文。查被告實際交付之借款固低於抵押權設定時約定之
    二百萬元，惟本件抵押權設定約定在被告向證人簡逸民、簡逸舜借款之前，而被
    告於設定抵押權之時，僅預料其可貸得足額款項借予訴外人方美珠，因被告與訴
    外人方美珠之真意係抵押借款二百萬元，縱被告嗣後無法貸得足額款項，亦屬該
    一百萬元之抵押權有無違反抵押權從屬性、被告有無違約之情事。尚不能認被告
    與訴外人方美珠自始即基於通謀而為虛偽之意思表示，故意為不實之登載，亦難
    認被告故意以背於善良風俗之方法，加損害於原告。且台灣高等法院高雄分院八
    十九年度上易字第六一九號刑事判決亦同此認定，業經本院依職權調取該歷審卷
    核閱屬實，而原告復不能就被告故意侵權行為之事實，舉證以實其說。從而，原
    告主張被告與訴外人方美珠就抵押權之債權額超過一百萬元部分，係通謀而為虛
    偽之意思表示，並依民法第一百八十四條第一項後段侵權行為之法律關係，訴請
    被告將系爭房地所為之抵押權登記，更改登記其權利價值為一百萬元，即無理由
    ，應予駁回。
參、結論：原告之訴為無理由，依民事訴訟法第三百八十五條第一項前段、第七十八
    條，判決如主文。
中      華      民      國    八十九    年    十二      月    十八      日
                              臺灣高雄地方法院民事第二庭
~B法      官  方百正
右為正本係照原本作成。
如不服本判決，應於送達後廿日內，向本院提出上訴狀並表明上訴理由，如於本
判決宣示後送達前提起上訴者，應於判決送達後十日內補提上訴理由書（須附繕本）。
中      華      民      國    八十九    年     十二     月    十八      日
~B法院書記官  蔡雅萍


司法院資訊處製作；財團法人民間司法改革基金會備份。
